最高法院民事判決　　　　　　　　　　　　　　　八十六年度台上字第三二七七號
　　上　訴　人　萬事達建
　　法定代理人　簡富山
　　　　　　　　　　　 （送達代收人　周進文律師）
　　被 上訴 人　甲○○
右當事人間請求回復原狀事件，上訴人對於中華民國八十五年九月十六日台灣高等法
院台中分院第二審判決（八十四年度上字第六四○號），提起上訴，本院判決如左：
    主  文
上訴駁回。
第三審訴訟費用由上訴人負擔。
    理  由
本件被上訴人主張﹕伊向上訴人購買「萬事亨達」編號Ａ棟一號之房屋及其基地（下
稱系爭房屋），已陸續給付價金新台幣（下同）三百零五萬元，上訴人竟未經伊同意
在Ａ棟房屋及Ｂ棟房屋中間之防火巷上加蓋違章建築，非但有違買賣契約第十五條之
約定意旨，且該違章建築之興建阻礙逃生，對伊之生命、財產構成莫大威脅，並影響
整體景觀，使房屋之效用價值降低而有瑕疵。伊發現上情後，即函請上訴人除去上開
瑕疵，惟上訴人置之不理，伊再定期函請上訴人除去瑕疵否則解除契約，逾二月餘，
上訴人仍拒不拆除。又系爭房屋另有：各戶房屋前庭皆有圍牆阻隔破壞原先開放式空
間之設計，系爭房屋左右皆被圍牆堵住，地下室原設計之二處樓梯公共出入口並未施
作，二、三樓前臥室面積明顯不足，樓梯扶手使用鐵製支架，房屋側面原設計六米道
路實際僅有二‧八米等瑕疵。系爭房屋雖尚未交付，惟上訴人既拒絕補正上開瑕疵，
且該瑕疵亦已不能修補，伊自可於交付前主張瑕疵擔保，並據以解除契約。爰再以本
件起訴狀繕本之送達表示解除契約，並依民法二百五十九條之規定，求為命上訴人返
還伊三百零五萬元及加計法定遲延利息之判決。
上訴人則以：系爭房屋並無被上訴人所指之瑕疵情事，且系爭房屋尚未交付，被上訴
人亦不得主張瑕疵擔保解除契約。被上訴人自訂約後即有多次未按時繳交價金，伊係
因客戶之要求為服務客戶始代覓包商為二次施工，又均在各人所買之分管位置上，不
得以此指為違約。況被上訴人於八十二年七月間，即知伊將要二次施工，被上訴人並
無異議，且陸續付款，自不得再就第二次施工增建部分，主張瑕疵擔保責任。又系爭
房屋增建之違建，依鑑定意見縱認有某程度之影響逃生功能，惟此影響程度尚不足致
全然逃生困難，被上訴人依此主張解除契約，回復原狀，而冀將不動產跌價之損失歸
由伊負擔，即屬民法第三百五十九條但書所指之「顯失公平」等語，資為抗辯。
原審依審理之結果，以：被上訴人主張，其向上訴人購買系爭房屋，已繳價金三百零
五萬元，最後一次係在八十三年十月四日繳納之事實，業據提出房地買賣契約書及土
地付款進度表為證（一審卷八至二五頁），且為上訴人所不爭，自堪信為真實。原審
法院就兩造爭執之事項，會同台灣省建築師公會台中市辦事處指派之人員至現場勘驗
，並囑託就：一、前庭設有圍牆是否減損房屋之價值。二、樓梯扶手支架以鐵條代替
櫸木，是否減損價值。三、防火巷，為其它住戶增建所堵，是否影響功能及安全。四
、依廣告圖、設計圖、建照，屋後之通道及通往中庭之路是否為現況所示。五、編號
Ｃ房屋之基地是否屬公共設施。六、現在地下室其安全性有否減損功能。七、中庭
後方是否原有通道可往前面，或者如現在有圍牆圍住。八、二、三樓面向前面之房間
是否依圖施工，面積是否不足，是否減損價值。九、基地側面巷道現況是否合於建築
法規所要求等事項為鑑定（原審卷一一九、一二○頁、外放鑑定報告書八、鑑定要旨
欄）。經鑑定結果認為：第一項：系爭房屋前庭依原核准建築執照圖並未繪製圍牆。
「現有之圍牆是否會減損房屋價值」實乃個人觀點之問題，「以目前台灣居家之習俗
及治安狀況，有圍牆起碼較能滿足安全感。」第二項：扶手支架用鐵條製，其價值性
之考量應檢視原買賣合約所載。第三項：防火巷上之增建係違章，就防火逃生之功能
確實影響安全性。第四項：依建照圖面所示，系爭房屋欲往中庭，並無特定路徑可行
，而現況防火巷又被違建堵住，視覺及景觀上確會造成相當之困塞感。第五項：編號
Ｃ號房屋並未標示為公共設施，故無從認定。第六項：依建築技術規則一四四條規
定，本件地下室須有二處階梯式出入口此為保障防火逃生安全，現況確有未按原建照
圖施工之事實，但實際功能及方便性提高，安全性尚無慮。第七項：原核准建照圖，
係一開放型之社區，並無任何圍牆堵住。第八項：系爭房屋二、三樓前臥房室內東西
向淨尺寸丈量為二‧○八米，按建照圖面尺寸為牆心間二‧三二米扣除牆厚及粉刷，
最小淨尺寸明顯不足。確實減損其價值，惟建議應審視原買賣合約及保存登記之面積
佐証。第九項：本基地側面二‧八米既成巷道部份，按法規規定應由路心退足三米，
並有指定建築線在案，現況尚吻合，而目前不足六米係因對側基地並未建築，來日如
欲建築申請建照時必當退足六米等情，有上開鑑定報告書可稽。本件被上訴人所主張
之瑕疵，其中以在防火巷加建部分最為明顯，依兩造不爭之全區配置圖所示（原審卷
一五三頁），被上訴人所買之Ａ棟，與Ｂ棟間係以屋後之防火巷相隔，且每戶皆可由
屋後之防火巷自左、右通往中庭，形成一開放之設計，今該二棟間之防火巷除系爭房
屋外均已加建，顯已失去原有之防火巷功能，又因違建之阻隔，已使在前棟之系爭房
屋無法由防火巷通往後面之中庭，亦失原有之開放、通暢。上開鑑定報告書第三、四
、七項，亦認為防火巷上之增建係違章，就防火逃生之功能確實影響安全性；依建照
圖面所示，系爭房屋欲往中庭，並無特定路徑可行，而現況防火巷又被違建堵住，視
覺及景觀上確會造成相當之困塞感：原核准建照圖，係一開放型之社區，並無任何圍
牆堵住云云，是以此防火巷之加建違建自屬重大之瑕疵無疑。又加建違建，上訴人已
自陳係因大部分之客戶要求（原審卷一八一頁），且有上訴人提出之承購戶與上訴人
間所訂立之第二期施工委託書足憑（一審卷一四八至一六一頁），該防火巷加建自係
由上訴人施工無訛，上訴人抗辯，其僅係代承購戶找包商，加建違建與公司無關云云
，及証人黃來福所証，係承購戶要求證人搭建云云（一審卷一七九頁），與事實不合
，要難採信。上訴人自稱加建違建係於八十三年九月十六日使用執照下來之後至同年
十月間乙節，有其提出之建物登記謄本記載建築完成日期為八十三年九月十六日可稽
（原審卷一六三頁），且為被上訴人所不爭，被上訴人並自陳其於八十三年十月四日
繳納最後一次款項時，違建已建好，僅屋頂未完成等語（原審卷九二頁背面）。被上
訴人最後繳款時違建確係已施工中，固無疑義，惟被上訴人係於繳款後始知已搭建違
建，因而乃以存証信函向上訴人表示不同意並要求改善及拒絕續繳價款等情，有被上
訴人提出之八十三年十月十九日佳里郵局第五○三號存証信函為証（原審卷一五七、
一五八頁），上訴人對此存証信函亦未爭執。被上訴人既於繳款後知有違建即發函要
求改善，自難以被上訴人於八十三年十月四日繳款時違建已施工中，即認被上訴人已
對違建部分有同意而不得主張瑕疵擔保之權利。至被上訴人固不否認上訴人曾於八十
二年七月間，以信函通知被上訴人是否要加建違建等情，惟被上訴人既因不同意而未
與上訴人簽立二次施工契約，且當時僅係通知，是否會真正施工，亦尚未定，顯不能
僅因上訴人當時曾通知被上訴人，即認被上訴人嗣後不得對違建部分再為主張，上訴
人之抗辯均非足取。上訴人雖另抗辯被上訴人於訂約時，要求加建云云，惟為被上訴
人所否認，證人謝林金只所證：「……建設公司有詢問加蓋，但當初購買時，公司稱
不可加蓋……」等語（一審卷一八五頁背面），亦不能證明被上訴人於訂約之初有要
求加蓋。前開防火巷加建違建，既屬重大瑕疵，且此加建為上訴人所為，被上訴人早
已表示不同意並請求除去，均如前述。嗣被上訴人又於八十三年十二月十六日、八十
四年一月十三日分別以存証信函限期上訴人於一週內除去瑕疵，否則解除契約，亦有
被上訴人提出之存証信函二件可証，且為上訴人所不爭（一審卷二七至三十二頁），
而上訴人曾於八十四年一月十九日以存証信函回覆表示二次施工與上訴人無關，亦有
存証信函可參（一審卷三三頁），足見上訴人已表示拒絕補正瑕疵。加建違建之瑕疵
，既在買賣標的物未交付前即已存在，被上訴人請求補正，上訴人又已表示拒絕，被
上訴人於買賣標的物交付之前自可行使其瑕疵擔保請求權，上訴人抗辯未交付即不得
主張云云，亦非可採。至被上訴人所主張之其他缺失項目，則部分不能認係瑕疵，部
分雖係瑕疵，但尚非重大。本件系爭房屋既有前開重大瑕疵，且經被上訴人以存証信
函限期請求上訴人補正，並表示逾期即為解除契約，而為上訴人所拒，被上訴人再以
本件起訴狀繕本之送達為解除契約之意思表示，於法自無不合。被上訴人以契約已解
除，請求上訴人返還所受領之價金三百零五萬元及加計法定遲延利息，自屬正當，應
予准許。爰將第一審所為被上訴人敗訴之判決廢棄，改判如其聲明，經核於法並無違
背。上訴論旨，就原審取捨證據、認定事實之職權行使，指摘原判決不當，求予廢棄
，非有理由。
據上論結，本件上訴為無理由。依民事訴訟法第四百八十一條、第四百四十九條第一
項、第七十八條，判決如主文。
中      華      民      國    八十六    年      十      月    二十四    日
                              最高法院民事第二庭
                                  審判長法官  曾  桂  香
                                        法官  徐  璧  湖
                                        法官  劉  福  聲
                                        法官  許  朝  雄
                                        法官  曾  煌  圳
      右正本證明與原本無異
                                              書  記  官
中      華      民      國    八十六    年     十一     月     十一     日
                                                                      Ｂ
